【裁判字號】    96,上易,776
【裁判日期】    970618
【裁判案由】    給付貨款
【裁判全文】
臺灣高等法院民事判決                 96年度上易字第776號
上  訴  人  瑞騰生物科技有限公司
法定代理人  乙○○
訴訟代理人  程才芳律師
被 上訴 人  甲○○○○○○○○○
訴訟代理人  陳在源律師
            張梅音律師
上列當事人間請求給付貨款事件，上訴人對於中華民國96年7月
30日臺灣士林地方法院96年度訴字第124號第一審判決提起上訴
，並為訴之追加，本院於97年6月4日言詞辯論終結，判決如下：
    主  文
上訴及追加之訴均駁回。
第二審訴訟費用由上訴人負擔。
    事實及理由
壹、程序方面：
    按「在第二審為訴之變更或追加，非經他造同意，不得為之
    ；但請求之基礎事實同一者，不在此限」民事訴訟法第446
    條第1項及第255條第1項第2款分別定有明文。所謂請求之基
    礎事實同一，係指變更或追加之訴與原訴之主要爭點有其共
    同性，各請求利益之主張在社會生活上可認為同一或關連，
    而就原請求之訴訟及證據資料，於審理繼續進行在相當程度
    範圍內具有同一性或一體性，得期待於後請求之審理予以利
    用，俾先後兩請求在同一程序得加以解決，避免重複審理，
    進而為統一解決紛爭者而言。查本件上訴人於原審原係依買
    賣之法律關係請求被上訴人給付如後開貳之一所示金額之本
    息，此有上訴人於原審提出之民事起訴狀及民國96年4月13
    日言詞辯論筆錄可憑（原審95年度士簡字第1800號卷第6頁
    、原審卷第60頁），嗣於本院審理時另基於票據及民法第17
    9條之法律關係，請求被上訴人給付如上所示金額之本息，
    可知，上訴人請求被上訴人給付上述金額之請求權基礎，除
    原審主張之買賣關係外，另增加票據及民法第179條之法律
    關係，屬訴訟標的之追加，被上訴人雖不同意上訴人上開之
    追加（本院卷第73至74頁），惟上訴人上開之追加，其基礎
    事實均係本於兩造間系爭植體糾紛所生之同一基礎事實，核
    與首開規定相符，自應予准許。
貳、實體方面：
一、本件上訴人主張：被上訴人於民國93年10月間向上訴人訂購
    數項醫療器材（德國廠牌Q-Implant植體92支及Abutment20
    支，下稱系爭植體），金額共計新台幣（下同）768,000元
    ，被上訴人並簽發支票6紙（面額均為128,000元，下稱系爭
    6紙支票）作為前揭貨款之給付，惟其中僅2紙兌現，其餘如
    原判決附表所示4紙支票則因存款不足或撤銷付款委託而退
    票，未付款之金額合計為512,000元，爰基於買賣關係及票
    據關係請求被上訴人給付上訴人512,000元，及自94年4月7
    日起至清償日止，按年息6%計算之利息，又鈞院如認兩造間
    系爭植體之買賣關係不成立，則依民法第179條規定，訴請
    被上訴人給付如上所述之金額等語。
二、被上訴人則以：兩造間並無系爭植體之買賣關係存在，被上
    訴人簽發包括原判決附表所示4紙之系爭6紙支票，事實上係
    為協助上訴人取得德國廠牌Q-Implant植牙用植體代理權，
    性質上為借貸，待上訴人於年底進口韓國製植體時，再以該
    借款購買，是兩造間並無書面之買賣契約，而上訴人提出之
    系爭植體銷售明細表金額亦與其主張系爭6紙支票之總額768
    ,000 元不符。又因被上訴人向上訴人訂購之牙科治療台一
    再發生裝設遲延之問題，被上訴人對上訴人已無信心，上訴
    人自知理虧，乃同意返還該借款，並轉作牙科治療台之預付
    款，故縱認兩造間有系爭植體之買賣契約關係存在，亦應認
    兩造已合意解除上揭之買賣關係，該票款已轉作牙科治療台
    之預付款，被上訴人無給付系爭植體款項之義務。另上訴人
    交付被上訴人者，乃係系爭植體而非金錢，是縱認被上訴人
    有所謂之不當得利，被上訴人應返還者亦係系爭植體，而非
    金錢。被上訴人自始均願意返還系爭植體，係上訴人不願受
    領，且上訴人亦從未請求被上訴人返還，被上訴人自無遲延
    之責等語。
三、本件經原法院判決駁回上訴人之訴。上訴人不服原法院判決
    ，上訴聲明為：（一）原判決廢棄。（二）廢棄部分，被上
    訴人應給付上訴人512,000元，及自94年4月7日起至清償日
    止，按年息6%計算利息。被上訴人則聲明：上訴駁回。
四、兩造不爭執之事項：（本院卷第68、62頁）
（一）上訴人業已交付原審原證一所示德國廠牌Q-Iplant植體
      92支、Abutment20支及器械盒1只，目前仍由被上訴人持
      有中。
（二）被上訴人曾開立6紙面額各128,000元之支票予上訴人，其
      中2紙業已兌現，尚有原判決附表所示4紙合計512,000元
      未兌現。
五、本件經本院與兩造整理之爭點為：（本院卷第68頁正、反面
    、第63至65頁、第72頁）
（一）程序方面：
  １、上訴人主張依票據法126條規定請求是否屬於訴之追加？
      如認係訴之追加，其程序是否合法？
  ２、上訴人追加民法第179條之規定為本件之請求權基礎，其
      程序是否合法？
（二）實體方面：
  １、上訴人請求被上訴人給付未兌現之票款512,000元，就兩
      造間票據之原因關係存否乙節，是否應負舉證責任？
  ２、如上訴人訴之追加合法，則上訴人之追索權是否已罹於時
      效？
  ３、兩造間就系爭植體是否已成立買賣契約？
  ４、兩造間就系爭6紙支票票款之原因關係最初是否為借貸？
  ５、被上訴人最初交付系爭6紙支票之原因關係，不論其為買
      賣或借貸，兩造是否事後已協議就該768,000元之票款轉
      作牙科治療台貨款？
  ６、如認兩造之間系爭植體買賣契約並未成立，上訴人是否得
      依民法第179條之規定，請求被上訴人給付所受系爭植體價
      值之利益512,000元？
      茲述之如下：
（一）程序方面：
  １、上訴人主張依票據法126條規定請求是否屬於訴之追加？
      如認係訴之追加，其程序是否合法？
      詳如上開壹（程序方面）所述。
  ２、上訴人追加民法第179條之規定為本件請求權之基礎，其
      程序是否合法？
      詳如上開壹（程序方面）所述。
（二）實體方面：
  １、上訴人請求被上訴人給付未兌現之票款512,000元，就兩造
      間票據之原因關係存否乙節，是否應負舉證責任？
    (1)按支票乃文義證券及無因證券，故支票上之權利義務，悉
      依票上所載文義定之，與其基礎之原因關係各自獨立。支
      票上權利之行使，不以其原因關係存在為前提，從而，執
      票人行使支票上權利時，就其基礎之原因關係確係有效存
      在，並不負舉證責任。反之，若票據債務人以自己與執票
      人間所存抗辯之事由，對抗執票人，依票據法第13條規定
      意旨觀之，固非法所不許，惟應由票據債務人就該抗辯事
      由負舉證之責任。（最高法院71年台上字第3439號判決意
      旨參照）
    (2)經查：本件上訴人係以被上訴人簽發如原判決附表所示之
      4紙支票，合計512,000元屆期未獲兌現為由，除於原審依
      買賣關係起訴請求被上訴人給付上開金額之本息外，於本
      院另追加票據法第126條規定，訴請被上訴人給付上述金
      額，而上訴人上開之追加，核無不合，已如前述，則揆諸
      上開最高法院之判決意旨，本件上訴人如係以執票人之地
      位，依票據之法律關係，請求被上訴人給付上開票款時，
      就上開票款之基礎原因關係為何，是否存在，毋庸負舉證
      之責，而應由被上訴人就其主張之抗辯事由負舉證之責任
      。（此有別於上訴人基於買賣關係請求被上訴人給付上開
      金額之舉證責任）
  ２、如上訴人訴之追加合法，則上訴人之追索權是否已罹於時
      效？
    (1)按支票發票人自發票日起算，1年間不行使，因時效而消
      滅。又票據上之債權，雖依票據法因時效或手續之欠缺而
      消滅，執票人對於發票人或承兌人，於其所受利益之限度
      ，得請求償還。票據法第22條第1項後段、第4項分別定有
      明文。
    (2)經查：原判決附表所示之4紙支票，其發票日分別為93年
      12月30日、94年1月30日、94年2月28日、94年3月30日，
      而退票日則均為94年4月7日，此有上開4紙支票暨退票理
      由單在卷可按（原審95年度士簡字第1800號卷第10至12頁
      ）。惟上訴人迄於96年10月24日始以民事上訴理由狀，依
      票據關係請求被上訴人給付上開票款時（本院卷第17頁）
      ，距前揭退票日（94年4月7日），已逾1年以上，是被上
      訴人辯以上開票據之請求權已罹於時效而消滅，自屬有據
      。至上訴人另依票據法第22條第4項之利益償還請求權，
      主張被上訴人應給付上開票款，惟票據法第22條第4項所
      規定之利益償還請求權，乃以發票人（即被上訴人）因時
      效消滅受有利益為要件，本件如後開５所述被上訴人交付
      之系爭6紙支票（包括如原判決附表所示之4紙支票），已
      因兩造事後合意將該等票款轉作牙科治療台之貨款（詳後
      ），是被上訴人自未因上開票款之時效消滅而受有利益，
      從而，上訴人此部分之主張為無理由，應予駁回。
  ３、兩造間就系爭植體是否已成立買賣契約？
      如後開５所述，上訴人交予被上訴人系爭植體之契約關係
      （不論係上訴人主張之買賣契約或被上訴人主張之借貸契
      約），已因兩造嗣後合意將被上訴人交付上訴人系爭6紙
      支票之票款（合計768,000元）轉作牙科治療台之貨款而
      解除，是本院自無論述兩造間就系爭植體是否已成立買賣
      契約，及系爭6紙支票票款之原因關係最初是否為借貸契
      約之必要。
  ４、兩造間就系爭6紙支票票款之原因關係最初是否為借貸？
      詳如３所述。
  ５、被上訴人最初交付系爭6紙支票之原因關係，不論其為買
      賣或借貸，兩造是否事後已協議就該768,000元之票款轉
      作牙科治療台貨款？
    (1)按所謂合意解除，乃契約之雙方當事人，依契約自由原則
      ，合意訂定契約，使原屬有效之契約，自始歸於無效。次
      按「解釋意思表示，應探求當事人之真意，不得拘泥於所
      用之辭句。」、「當事人互相表示意思一致者，無論其為
      明示或默示，契約即為成立。當事人對於必要之點，意思
      一致，而對於非必要之點，未經表示意思者，推定其契約
      為成立，關於該非必要之點，當事人意思不一致時，法院
      應依其事件之性質定之。」民法第98條、第153條分別定
      有明文。是契約乃當事人之意思表示，依民法第98條之規
      定，解釋契約即解釋意思表示，首應探求當事人共同主觀
      之意思。然契約有解釋之必要，而又能確認雙方主觀共同
      意思，並不多見，約定內容所具有的法律規範意義，當事
      人意見不一致，毋寧占多數。此時，即須就契約客觀之解
      釋，亦即為平衡當事人的利益及合理分配危險，應以客觀
      上表示之價值作為認定意思表示內容之準據。
    (2)經查：
    依被上訴人提出經上訴人法定代理人於93年12月20日簽認
      之「確認書」載有：「胡（即被上訴人）告知張（即上訴
      人法定代理人）依其所擬合約函之精神，張已屬違約，該
      罰他10萬元，但胡不忍張有實質10萬元損失，告知張願將
      另案協助他的76萬餘元轉至此案作為預付金，張同意，但
      謂一時籌不出錢來轉進此案，胡又告知張只要此案不再拖
      延願協助他補足差額。」等語，有該確認書可憑（原審卷
      76頁），又上訴人於原法院94年度士簡字第531號票款事
      件，94年10月4日言詞辯論期日亦陳稱：「76萬多元（包
      括系爭支票）是轉作治療台之預付金。」等語，亦有該筆
      錄可稽（原審卷第53至54頁），堪認兩造間有將被上訴人
      原先交付之系爭6紙支票票款共計768,000元合意轉作牙科
      治療台預付款意思表示之一致。至於上訴人雖主張：其於
      原法院94年度士簡字第531號票款事件所為之陳述，上訴
      人曾於該案94年9月間所提出之民事準備二狀中表明其真
      意為：「在本行業的商業習慣上，經銷商在收取貨款拿到
      遠期支票時，會將分期的支票直接拿給代理商清償貨款，
      因此被告（即被上訴人）忽然改變清償債務的順序，此時
      原告（即上訴人）早就將6張支票拿給本案植體的代理商
      ，所以原告必須跟植體代理商交涉以更遠期的支票先拿回
      此六張近期的支票，否則原告無法臨時以現金調度清償對
      治療台代理商的貨款」，且亦於該案言詞辯論期日再次陳
      明「我在該案8月4日或8月23日開庭時曾說過我要將植體
      款項作治療台款項有1個條件，就是票必須要抽回來，另
      開更長期的票給廠商，才能將該票款轉作治療台款項，後
      來被告在抽票前就已經跳票，所以無法成就此條件，故該
      款並沒有轉作治療台款項。」等語，惟核與確認書所載內
      容不符，又無法舉證以實其說，自非可採。
    上訴人復主張縱兩造有合意將上開768,000元之票款作為治
      療台之價金，惟此僅係系爭植體買賣價金支付方式之變更
      ，尚無從推論兩造間就系爭植體買賣契約業已合意解除等
      語。惟兩造於93年12月20日簽立上開確認書，合意將被上
      訴人於原先交付之系爭6紙支票票款共計768,000元轉作治
      療台之預付款，業如前述，其中尚包含上訴人早在93年10
      月30日及同年11月30日已兌現之2紙支票票款，而非僅限
      於尚未兌現如原判決附表所示之4紙支票票款，準此，客
      觀上解釋兩造之意思，彼等既係已合意將該款項即768,00
      0元整筆轉作他用，並未區分是否已經兌現，其真意應係
      使系爭6紙支票先前之原因關係歸於消滅，即上訴人主張
      之植體買賣關係或被上訴人主張之借款關係，縱係存在亦
      已因雙方合意解除而消滅，始符當事人之真意。
    從而，應認被上訴人最初交付系爭6紙支票之原因關係，
      不論為買賣契約或借貸契約，均因兩造事後已合意就該76
      8,000元之票款轉作牙科治療台之貨款而解除。
  ６、如認兩造之間系爭植體買賣契約並未成立，上訴人是否得
      依民法第179條之規定，請求被上訴人給付所受系爭植體價
      值之利益512,000元？
    (1)按「無法律上原因而受利益，致他人受損害者，應返還其
      利益。雖有法律上之原因，而其後已不存在者，亦同。」
      民法第179條定有明文。
    (2)上訴人主張：系爭植體已由上訴人交予被上訴人，並由被
      上訴人占有中，鈞院如認兩造間系爭植體之買賣契約不成
      立，則被上訴人顯係無法律上原因持有系爭植體，受有系
      爭植體價值之利益，致上訴人受有損害，則依民法第179
      條之規定，被上訴人自應將相當於系爭植體價值之利益51
      2,000元（即系爭植體價值768,000元扣除被上訴人業已支
      付之對價256,000元）返還予上訴人等語。被上訴人辯以
      ：上訴人交付被上訴人者，係系爭植體而非金錢，縱有不
      當得利關係，被上訴人應返還者亦係系爭植體，而非返還
      金錢。況被上訴人自始均願意返還系爭植體，詎上訴人以
      「被上訴人須放棄已兌現之256,000元」為由始同意受領
      ，致被上訴人無從返還等語。
    (3)經查：上訴人交予被上訴人系爭植體之法律關係，不論為
      上訴人主張之買賣關係或係被上訴人主張之借貸關係，均
      已因兩造事後合意將被上訴人交付上訴人系爭6紙支票票
      款768,000元轉作牙科治療台之貨款而解除，已如上述，
      是被上訴人占有系爭植體之法律上原因，雖因兩造合意解
      除上開之法律關係，而已不存在，惟被上訴人因此應負之
      責，乃被上訴人自上訴人處受領系爭植體之返還義務，及
      上訴人如受有損害時被上訴人可能之損害賠償責任。又系
      爭植體目前仍由被上訴人持有中，此為兩造所不爭執，茲
      上訴人未請求被上訴人履行上開返還之義務，即逕依民法
      第179條規定，請求被上訴人給付系爭植體之所謂「價值
      利益」（尚未付款部分），自無理由，應予駁回。
六、綜上所述，上訴人本於買賣關係及票據關係請求被上訴人給
    付上訴人512,000元，及自94年4月7日起至清償日止，按年
    息6%計算之利息，又如認兩造間系爭植體之買賣關係不成立
    ，則依民法第179條規定，訴請被上訴人給付如上所述之本
    息，均無理由，不應准許。原審就買賣關係部分為上訴人敗
    訴之判決，依法並無不合。上訴意旨指摘原判決不當，聲明
    廢棄改判，為無理由，應予駁回。上訴人追加票據及民法第
    179條法律關係部分，亦無理由，併予駁回。
七、本件事證已臻明確，兩造其餘之攻擊、防禦方法核與判決結
    果不生影響，爰毋庸一一論述，併此敘明。
八、據上論結，本件上訴及追加之訴均為無理由，依民事訴訟法
    第449條第1項、第78條，判決如主文。
中    華    民    國    97    年    6     月    18    日
                    民事第十二庭
                        審判長法  官  陳駿璧
                              法  官  王麗莉
                              法  官  陳邦豪
正本係照原本作成。
不得上訴。
中    華    民    國    97    年    6     月    18    日
                              書記官  李佳樺


司法院資訊處製作；財團法人民間司法改革基金會備份。
